ACORDAO-COMPLETO-2352594

ACÓRDÃO 2239/2019 ATA 36/2019 - PLENÁRIO

VISTOS, relatados e discutidos estes pedidos de reexame interpostos por Ildefonso Castro Junior, Glauco Cesar Campos Costa, Jerônimo Jesus de Almeida e Clara Regina Rocha de Aquino, integrantes das comissões técnicas das licitações dos Centros Olímpicos de Tênis, de Esportes Aquáticos e de Handebol, por meio dos quais se insurgem contra o Acórdão 2679/2018-TCU-Plenário, que julgou a Auditoria realizada no âmbito do Fiscobras 2014, cujo objetivo era a contratação das obras das estruturas esportivas a serem construídas com recursos da União na Barra da Tijuca (Velódromo, Centro de Tênis, Centro de Handebol e Centro de Esportes Aquáticos) ,
ACORDAM os ministros do Tribunal de Contas da União, reunidos em sessão do Plenário, ante as razões expostas pelo relator, com fundamento no art. 48 da Lei 8.443, de 1992, c/c os arts. 285 e 286 do Regimento Interno do TCU;
9.1. não conhecer do pedido de reexame interposto por Jerônimo Jesus de Almeida, por restar intempestivo e não apresentar fatos novos;
9.2. conhecer dos pedidos de reexame interpostos por Clara Regina Rocha de Aquino, Glauco Cesar Campos Costa, Ildefonso Castro Junior e, no mérito, negar-lhes provimento;
9.3. dar ciência desta deliberação aos  recorrentes e à Procuradoria da República no Estado do Rio de Janeiro.

Pedidos de reexame interpostos contra acórdão que rejeitou as razões de justificativas e aplicou multa aos recorrentes em processo de auditoria, tendo por objetivo a contratação das obras das estruturas esportivas a serem construídas com recursos da União na Barra da Tijuca.

Governo do Estado do Rio de Janeiro; Ministério do Esporte (extinta); Prefeitura Municipal de Rio de Janeiro - RJ.

3. Interessados/Responsáveis/Recorrentes:
3.1. Interessado: Congresso Nacional (vinculador)
3.2. Responsáveis: Armando José Guedes Queiroga Junior (XXX.099.127-XX); Clara Regina Rocha de Aquino (XXX.513.137-XX); Glauco Cesar Campos Costa (XXX.525.837-XX); Ildefonso Castro Junior (XXX.020.407-XX); Jacob Gimi Lerner (XXX.785.097-XX); Jeronimo Jesus de Almeida (XXX.394.857-XX); João Henrique Carrieres Rato (XXX.086.077-XX)
3.3. Recorrentes: Ildefonso Castro Junior (XXX.020.407-XX); Glauco Cesar Campos Costa (XXX.525.837-XX); Clara Regina Rocha de Aquino (XXX.513.137-XX).

13.1. Ministros presentes: José Mucio Monteiro (Presidente), Benjamin Zymler, Augusto Nardes (Relator), Aroldo Cedraz e Ana Arraes.
13.2. Ministros-Substitutos convocados: Augusto Sherman Cavalcanti, Marcos Bemquerer Costa e André Luís de Carvalho.

ACORDAO-COMPLETO-2467686

Acórdão de Relação 650/2021 - Plenário

Acórdão de Relação

ACORDAO-COMPLETO-2433582

Acórdão de Relação 2648/2020 - Plenário

ACORDAO-COMPLETO-2407226

Acórdão de Relação 1021/2020 - Plenário

AUGUSTO NARDES

Ministro Aroldo Cedraz.

Adoto como relatório, com ajustes de forma que reputo pertinentes, a instrução aprovada no âmbito da Secretaria de Recursos (peças 210-211) .
INTRODUÇÃO
Trata-se de pedidos de reexame interpostos por Ildefonso Castro Junior (R001-peça 177) , Glauco Cesar Campos Costa (R002-peça 179) , Jerônimo Jesus de Almeida (R003-Peças 181 e 185) e Clara Regina Rocha de Aquino (R004-peça 183) , integrantes das comissões técnicas das licitações dos Centros Olímpicos de Tênis, de Esportes Aquáticos e de Handebol, por meio dos quais se insurgem contra o Acórdão 2679/2018-TCU-Plenário, rel. Ministro Aroldo Cedraz, prolatado na sessão de julgamento do dia 21/11/2018-Ordinária e inserto na Ata 46/2018-Plenário (peça 153) .
A deliberação recorrida apresenta o seguinte teor:
VISTOS, relatados e discutidos estes autos Auditoria realizada no âmbito do Fiscobras 2014, no Município do Rio de Janeiro/RJ (PMRJ) , representado pela Empresa Municipal de Urbanização (RioUrbe) , e no Ministério do Esporte (ME) , tendo por objetivo a contratação das obras das estruturas esportivas a serem construídas com recursos da União na Barra da Tijuca (Velódromo, Centro de Tênis, Centro de Handebol e Centro de Esportes Aquáticos) ;
ACORDAM os Ministros do VISTOS Tribunal de Contas da União, reunidos em sessão Plenária, diante das razões expostas pelo relator, em:
9.1. rejeitar as razões de justificativa oferecidas pelos Srs. Glauco César Campos Costa (CPF XXX.525.837-XX) , Jacob Gimi Lerner (CPF XXX.785.097-XX) , Jerônimo Jesus de Almeida (CPF XXX.394.857-XX) , Ildefonso Castro Junior (CPF XXX.020.407-XX) , integrantes das comissões técnicas das licitações do Centro Olímpico de Tênis (Edital de Concorrência 002/2013) , do Centro Olímpico de Esportes Aquáticos (Edital de Concorrência 021/2013) e do Centro Olímpico de Handebol (Edital de Concorrência 012/2013) , por terem elaborado e aprovado os editais de licitação contendo cláusulas restritivas à competitividade dos referidos certames, em afronta ao disposto no art. 37, inciso XXI da Constituição Federal e no art. 3º, § 1º, inciso I, da Lei 8.666/1993;
9.2. aplicar, individualmente, aos responsáveis Glauco César Campos Costa, Jerônimo Jesus de Almeida, Ildefonso Castro Junior e Clara Regina Rocha de Aquino as multas respectivas, conforme tabela a seguir, atualizadas monetariamente desde a data do acórdão até a do efetivo recolhimento, se for pago após o vencimento, na forma da legislação vigente, fixando o prazo de 15 (quinze) dias, a contar do recebimento da notificação, para que seja comprovado, perante este Tribunal, o recolhimento das quantias ao Tesouro Nacional, nos termos do art. 23, inciso III, alínea 'a', da referida Lei, c/c o art. 214, inciso III, alínea 'a', do Regimento Interno do TCU: 
	Responsável
	Valor (R$) 

	Clara Regina Rocha de Aquino
	4.000,00

	Glauco César Campos Costa
	4.000,00

	Jerônimo Jesus de Almeida
	3.000,00

	Ildefonso Castro Junior
	3.000,00

9.3. autorizar, antecipadamente, caso seja requerido, o pagamento das dívidas decorrentes em até 36 (trinta e seis) parcelas mensais e consecutivas, nos termos do art. 26 da Lei 8.443/1992, c/c o art. 217 do Regimento Interno/TCU, fixando-se o vencimento da primeira parcela em 15 (quinze) dias, a contar do recebimento da notificação, e o das demais a cada 30 (trinta) dias, devendo incidir sobre cada uma os encargos devidos, na forma prevista na legislação em vigor, alertando o responsável que a falta de comprovação do recolhimento de qualquer parcela importará o vencimento antecipado do saldo devedor, nos termos do art. 217, § 2º, do Regimento Interno/TCU;
9.4.com fundamento no art. 28 da Lei 8.443/1992, autorizar, desde logo, a cobrança judicial das dívidas, caso não atendidas as notificações; 
9.5. dar ciência à Empresa Municipal de Urbanização do Rio de Janeiro/RJ, com fulcro no fulcro no art. 7º da Resolução-TCU 265/2014, sobre as seguintes impropriedades, para que sejam adotadas medidas internas com vistas a prevenir a ocorrência de outras semelhantes:
9.5.1.utilização de critérios inadequados de habilitação e julgamento nos editais de licitação analisados os quais resultaram em redução do caráter competitivo dos certames, notadamente: 
9.5.1.1. exigência de que a empresa apresente provas de que possui em seu quadro técnico permanente profissional de nível superior pleno, comprovado por vínculo societário, carteira de trabalho ou inclusão do responsável técnico na Certidão de Registro de Pessoa Jurídica no CREA, juntamente com a cópia do contrato de prestação de serviço, identificada em todos os editais analisados, em afronta ao disposto no Acórdão 498/2013-TCU-Plenário (editais 2/2013, 4/2013, 12/2013 e 21/2013) ; e 
9.5.1.2. exigência indevida de visita técnica simultânea dos concorrentes, como ocorreu na concorrência 4/2013 (Velódromo Olímpico) , pois afronta o disposto nos Acórdãos 800/2008 e 2.150/2008, ambos do Plenário do TCU;
9.5.2. adoção sistemática, nos orçamentos das quatro obras visitadas no Parque Olímpico da Barra, de itens com quantitativos medidos em horas, sem critério de medição e pagamentos adequados e sem um produto final associado, em afronta aos art. 7º, § 4º, art. 8º e art. 12, inciso III da Lei 8.666/1993, bem como à jurisprudência deste Tribunal.
9.6. enviar cópia integral destes autos ao Procurador da República, Sr. Leandro Mitidieri Figueiredo, lotado na Procuradoria da República no Estado do Rio de Janeiro, para adoção das medidas que entender cabíveis. (ênfases acrescidas) 
HISTÓRICO
Cuidam os autos de Relatório de Auditoria, realizado no âmbito do Fiscobras 2014, no Município do Rio de Janeiro/RJ, representada pela Empresa Municipal de Urbanização (RioUrbe) , e no Ministério do Esporte (ME) , tendo por objetivo a contratação das obras das estruturas esportivas que seriam construídas com recursos da União na Barra da Tijuca (Velódromo, Centro de Tênis, Centro de Handebol e Centro de Esportes Aquáticos) .
1.1. As razões que motivaram a auditoria foram a materialidade dos recursos federais envolvidos, da ordem de R$ 700 milhões; a relevância do evento olímpico e do seu legado para o Brasil; e os riscos de atrasos apontados em auditorias anteriores (TC Processo 007.849-2013-3 e TC Processo 004.185/2014-5) .
1.2. Com base nas evidências observadas, à época, a Secretaria de Fiscalização de Infraestrutura Urbana (SeinfraUrbana) concluiu que existiam atrasos nas quatro obras visitadas, que poderiam comprometer o prazo de entrega dos empreendimentos, bem como aumento dos custos. Registrou que vários dos problemas identificados já haviam sido comunicados à Riourbe, pelo Tribunal de Contas do Município do Rio de Janeiro, tendo a Riourbe, inclusive, acatado tais apontamentos e informado que seriam promovidas alterações nos orçamentos para corrigir os problemas.
1.3. Entre outras irregularidades identificadas destacou a constatação de possível restrição à competitividade das licitações das quatro obras por conta da existência de critério de habilitação e de julgamento inadequados. O resultado mais grave dessa irregularidade foi a contratação direta para a construção do Centro Olímpico de Handebol, cuja licitação contou com apenas um interessado, e mesmo ele foi desclassificado indevidamente pela Comissão de Licitação da Riourbe.
1.4. Em relação à restrição à competitividade da licitação decorrente de critérios inadequados de habilitação e julgamento (achado 3.4, peça 108, p. 64) , irregularidades que resultaram no chamamento ao processo dos ora recorrentes, foram encontrados nos editais das obras cláusulas restritivas à competitividade dos certames, além de critérios de julgamento também restritivos, culminando, no caso do Centro de Handebol, em uma contratação direta por dispensa de licitação, nos termos do art. 24, inciso V da Lei 8.666/93. As concorrências para as obras dos Centros de Tênis e de Esportes Aquáticos contaram com um concorrente habilitado em cada uma e a do Velódromo obteve dois habilitados.
1.5. A equipe de auditoria relatou, também, que as inconsistências identificadas à época, que não foram sanadas por ocasião das licitações em razão de os prazos estarem sem margem para mudanças, ocasionaram problemas na execução das obras, gerando alterações de escopo (retirada do sistema de ar-condicionado e mudança do tipo de fundações do centro de tênis e do velódromo, por exemplo) e atrasos na execução das obras.
1.6. Após as análises das razões de justificativas e das alegações de defesa apresentadas pelos responsáveis, o Relator a quo, Exmo. Ministro Aroldo Cedraz, incorporou, com as devidas considerações, o parecer da SeinfraUrbana as suas razões de decidir e propôs a aplicação de multas individuais previstas no art. 58, inciso II da Lei 8.443/1992 (item 9.2 do Acórdão recorrido) , no que foi acompanhado pelo Pleno desta Corte de Contas.
1.7. Irresignados, os gestores interpuseram os presentes pedidos de reexame, que se fundamentam nas altercações que, adiante, passar-se-á a relatar. 
EXAME DE ADMISSIBILIDADE
Reiteram-se os exames preliminares de admissibilidade efetuados por esta Secretaria (peças 187-190) , ratificados pelo Exmo. Ministro Augusto Nardes (peça 194) , que concluíram pelo não conhecimento do pedido de reexame interposto por Jerônimo Jesus de Almeida, por restar intempestivo e não apresentar fatos novos, e pelo conhecimento dos demais pedidos de reexame, nos termos dos art. 32, I, e 48 da Lei 8.443/1992, c/c os artigos 285, caput e §2º e 286, parágrafo único, do RI/TCU, suspendendo-se os efeitos dos itens 9.1, 9.2 e 9.4 do Acórdão recorrido. 
EXAME DE MÉRITO
Delimitação
1.8. Constitui objeto do presente recurso definir se:
a) o gestor atuou de forma escorreita no âmbito de suas funções, como membro da comissão de licitação; 
b) o gestor que homologa licitação apoiado em pareceres técnicos e jurídico não pode ser admoestado por esta Corte de Contas;
c) a alegação de hipossuficiência é apta para afastar a multa.
Da atuação dos membros da comissão de licitação.
1.9. Ildefonso Castro Junior e Glauco Cesar Campos Costa contestam a aplicação das multas individuais e solicitam seu afastamento, com fundamento nos seguintes argumentos (peças 177, p. 3-6, 179, p. 3-8) :
	a) relatam que tem vida profissional ilibada ao longo de suas carreiras como servidores públicos e que foram nomeados sem prejuízo de suas funções;
	b) relatam que grande número de empresas acorreu às licitações dos Centros Olímpicos de Handebol e de Esportes Aquáticos, sendo que diversas detinham a experiência de realizar a construção de ginásios com pisos vinílicos de alta performance e a comprovação de execução anterior de Membrana sobre Estrutura Espacial como nas Arenas construídas para a Copa do Mundo de 2014, respectivamente (peça 177, p. 49-55) ;
	c) objetam que colocar as exigências técnicas nos editais iria ao encontro da jurisprudência do TCU de 'guardar proporcionalidade com a dimensão e complexidade do objeto licitado', 'considerando a possibilidade de ter a frente das obras, empresas que não dispunham de expertise para confrontar o desafio, sob o ponto de vista técnico e sem capacidade de logística para cumprir o prazo já determinado';
	d) defendem que a variação do número de licitantes que retirou o edital e daqueles que realmente tentaram participar da licitação não decorreu de cláusulas restritivas, mas do 'valor estabelecido para as obras, os prazos exíguos, a logística em função do vulto da obra e a data inadiável e improrrogável do evento Olimpíada';
	e) Ildefonso Castro Junior salienta que foram realizadas tratativas para a adequação do edital com TCM-RJ, que arquivou processo administrativo que continha diligência para acompanhar a empreitada (peça 177, p. 57-77) ;
	f) acrescentam que o TCU deve considerar a unicidade e a atipicidade do projeto e que, em virtude da 'extrema responsabilidade e senso de compromisso com a entrega', foi possível, ao final, o 'sucesso dos Jogos Olímpicos, sem que houvesse qualquer fato que prejudicasse o desempenho das instalações sob sua responsabilidade, comprovando a dedicação e o acerto das decisões tomadas' pela equipe do recorrente;
	g) os recorrentes colocam que nunca houve má-fé ou dolo e que atuaram de boa-fé, tentando desempenhar com eficiência o singular projeto dos Jogos Olímpicos dentro dos prazos estabelecidos.
Análise:
1.10. Cabe relembrar, inicialmente, quais as condutas de cada um dos recorrentes que foram admoestados por esta Corte de Contas com a aplicação da multa prevista no art. 58, inciso II, da LOTCU, pela adoção de critérios inadequados de habilitação e julgamento que resultaram na restrição ao princípio da competitividade nas respectivas licitações (item 9.2 do Acórdão recorrido) , quadro sintético à peça 155, p. 3:
	a) Ildefonso Castro Júnior, membro da comissão técnica de apoio à comissão de licitações da RioUrbe, por aprovar o edital do Centro Olímpico de Handebol contendo cláusulas restritivas à competitividade dos certames, a saber: exigência de execução anterior de quadra com piso categoria P1;
	b) Glauco Cesar Campos Costa Glauco, membro da comissão técnica de apoio à comissão de licitações da RioUrbe, por aprovar os editais dos Centros Olímpicos de Handebol e de Tênis contendo cláusulas restritivas à competitividade dos certames, a saber: exigência de execução anterior de quadra com piso categoria P1 e exigência de comprovação de execução anterior de ar-condicionado com roda entálpica, respectivamente.
1.11. As referidas cláusulas culminaram, no caso do Centro de Handebol, em uma contratação direta por dispensa de licitação, nos termos do art. 24, inciso V da Lei 8.666/1993, enquanto, nas concorrências para as obras dos Centros Olímpicos de Tênis e de Esportes Aquáticos, com a participação de um concorrente habilitado em cada uma e na do Velódromo com a participação de dois habilitados. O pequeno número de concorrentes habilitados somado as alegações dos próprios recorrentes de que para cada critério haveriam várias empresas que poderiam acorrer a cada uma das licitações reforça o juízo de valor de que as cláusulas criaram obstáculos à participação ampla nos certames.
1.12. Insta ressalvar que em todas as licitações foram exigidos atestados de serviços específicos e que, provavelmente, seriam subcontratados, com a consequente execução por poucas empresas e não por empreiteiras, as quais caberiam apenas o gerenciamento dos trabalhos, o que contraria o entendimento jurisprudencial desta Corte de Contas de que os serviços cuja comprovação for exigida por atestados para fins de habilitação não podem ser subcontratados, v. g. as seguintes decisões anteriores aos certames, Acórdãos 2.992/2011, rel. Ministro Valmir Campelo, 3.144/2011, rel. Ministro Aroldo Cedraz, 2.760/2012, rel. Ministra Ana Arraes, 222/2013, rel. Ministra Ana Arraes, e 1.851/2013, rel. Ministro André Luís de Carvalho, todos do Plenário. Reiterados recentemente pelos Acórdãos 3.334/2015, rel. Ministra Ana Arraes, 1.190/2016, rel. Ministro Vital do Rêgo, ambos do Plenário do TCU.
1.13. Além disso, tais especificidades contribuíram para a desclassificação das empresas que participaram das licitações dos três empreendimentos que executaram serviços de características similares às solicitadas nos certames (peça 108, p. 71 e 74) .
1.14. Note-se, ainda, que não se está avaliando, por meio do Acórdão recorrido, toda a carreira dos servidores públicos, nem se eles acumulavam ou não outras funções, situação administrativa que, se fosse impeditiva ao bom desempenho de seus trabalhos, não deveria ter sido aceita por eles. 
1.15. Ademais, a jurisprudência uniforme desta Corte de Contas é no sentido de que quaisquer exigências especiais de habilitação devem estar previstas na lei de licitações e justificadas no processo, sob pena de serem consideradas restritivas à competitividade do certame. 
1.16. Nesse sentido são os seguintes Acórdão 1336/2010-TCU-Plenário, rel. Ministro José Múcio Monteiro; 2.581/2010-TCU-Plenário, rel. Ministro Benjamin Zymler; 3.156/2010-TCU-Plenário, rel.  Ministro José Múcio Monteiro; 1.258/2010-TCU-2ª Câmara, rel. Ministro Augusto Sherman; 1.339/2010-TCU-Plenário, rel. Ministro Marcos Bemquerer; 5.848/2010-TCU-1ª Câmara, rel. Ministro Augusto Nardes; 6.198/2009-TCU-1ª Câmara, rel. Ministro Walton Alencar Rodrigues, 2.122/2008-TCU-1ª Câmara, rel. Ministro Augusto Nardes, 2.441/2017-TCU-Plenário, rel. Ministro Aroldo Cedraz.
1.17. Portanto, a aplicação da multa alicerçou-se, principalmente, na frustração aos princípios fundamentais do processo licitatório insculpidos no art. 37, da Constituição Federal e na Lei de Licitações e Contratos, ante as graves irregularidades que macularam o certame.
1.18. O fato de os agentes públicos alegarem ter agido com boa-fé, sem que tenha sido comprovada a atuação com má-fé ou dolo, não os torna imunes à censura do Tribunal, devendo ser comprovada a atuação escorreita no âmbito de suas funções.
Da aprovação de edital.
1.19. Clara Regina Rocha de Aquino contesta a aplicação da multa individual e solicita seu afastamento, com base nos seguintes argumentos (peça 183, p. 1-11) :
	a) entende que a competência por aprovar edital de licitação na RioUrbe seria da assessoria jurídica, com posterior autorização da abertura da respectiva licitação pelo Diretor-Presidente, sendo que a recorrente, na condição de supervisora de licitações, apenas detinha a competência de encaminhar os processos com os editais para serem analisados e aprovados pela assessoria jurídica;
	b) informa que os editais da RioUrbe 'obedecem obrigatoriamente a minuta padrão da Procuradoria Geral do Município do Rio de Janeiro' e que a recorrente não concebeu ou aprovou as cláusulas contidas nesses editais. Colaciona despacho da assessoria jurídica (peça 183, p. 14-16, 29-32, 64) ;
	c) coloca que são as Diretorias Técnicas que determinam o Termo de Referência/Escopo das Obras e quais seriam os itens de relevância constantes dos editais de licitação, irregularidade que ocasionou a aplicação de multa pelo TCU. Acrescenta que o TCM-RJ permite uma definição mais abrangente de quais serviços seriam considerados como de relevância técnica, mesmo que os serviços não detenham valor significativo, desde que seja justificado. Junta os Termos de Referência (peça 183, p. 17-28, 34-63) ;
	d) pondera que a irregularidade acerca da 'visita técnica' simultânea não ocorreu, pois o que ocorreu, na verdade, foi uma 'reunião técnica', com objetivo de 'apresentar os projetos, esclarecer as dúvidas, informar as dificuldades, explicar as exigências técnicas, enfim, responder as dúvidas dos licitantes interessados';
	e) defende que a única empresa que acorreu à licitação do Centro Olímpico de Handebol foi inabilitada pela comissão permanente de licitação por uma questão técnica, acatando o entendimento dos engenheiros nomeados para o apoio. Aduz que inabilitou a empresa 'após toda a análise técnica e jurídica de quem era competente para analisar atestados e recursos' (peça 183, p. 79-85) .
Análise:
1.20. Clara Regina Rocha de Aquino, supervisora da licitação para o velódromo olímpico e presidente da comissão de licitações da RioUrbe, foi admoestada por esta Corte de Contas com a aplicação da multa prevista no art. 58, inciso II, da LOTCU, por ter aprovado edital com cláusula potencialmente restritiva da competitividade, contrariando o art. 3º, § 1º e o art. 30, da Lei 8.666/1993 e a Súmula 263 do TCU, conduta apurada no âmbito da Representação (TC Processo 006.007/2014-7, apenso) , por meio do Acórdão 3298/2014-TCU-Plenário, de relatoria do Ministro Raimundo Carreiro.
1.21. No que tange à aplicação da multa a recorrente, a quem caberia verificar a adequação dos ditames dos editais quanto aos aspectos legais e jurisprudenciais, observa-se que ela foi ouvida em audiência no âmbito do TC Processo 006.007/2014-7, momento em que sua conduta foi reprovada após a análise das razões de justificativa apresentadas, tendo sido determinado ainda o apensamento daquele processo a este para que o exame quanto a aplicação da multa fosse feito em um momento único (peça 49, p. 1) .
1.22. A recorrente argui que não pode ser responsabilizada por esta Corte de Contas, pois agiu com suporte em pareceres jurídicos e técnicos.
1.23. Este Tribunal possui entendimento firmado (Acórdãos 723/2005, rel. Ministro Ubiratan Aguiar, 1.736/2010, rel. Ministro Walton Alencar Rodrigues, 277/2014, rel. Ministro Raimundo carreiro, 2.871/2014, rel. Ministro José Jorge, 1.001/2015, rel. Ministro Benjamin Zymler, todos do Plenário, 6.414/2018, rel. Ministro Weder de Oliveira, 1ª Câmara, e 7.312/2013, rel. Ministro Aroldo Cedraz, 2ª Câmara, todos do TCU) no sentido de que a responsabilidade do gestor não é afastado neste caso, pois a ele cabe a decisão sobre a prática do ato administrativo eventualmente danoso ao Erário. O fato de ter agido com respaldo em pareceres técnicos e/ou jurídicos não tem força para impor ao administrador a prática de um ato manifestamente irregular, uma vez que a ele cabe, em última instância, decidir sobre a conveniência e oportunidade de praticar atos administrativos, principalmente os concernentes a procedimentos licitatórios, que vão gerar pagamentos.
1.24. O fato de o administrador seguir pareceres técnicos e jurídicos não o torna imune à censura do Tribunal. Em regra, pareceres técnicos e jurídicos não vinculam os gestores, os quais têm obrigação de analisar a correção do conteúdo destes documentos. Assim, a existência de parecer não exime o gestor de responsabilidade, a qual é aferida levando em consideração a legalidade, a legitimidade e a economicidade dos atos relacionados com a gestão de recursos públicos no âmbito da fiscalização contábil, financeira, orçamentária, operacional e patrimonial da administração pública federal, exercida pelo Congresso Nacional com o auxílio deste Tribunal, ex vi do art. 70, caput, e 71, inciso II, da Constituição Federal.
1.25. Em relação à responsabilidade da autoridade competente, responsável pela homologação e adjudicação, relativamente às irregularidades ocorridas em procedimentos licitatórios, e pela assinatura de contratos efetivados sem o respeito aos procedimentos legais. Segundo Celso Antonio Bandeira de Mello, 'homologação é o ato pelo qual a autoridade competente, estranha à comissão, após examinar todos os atos pertinentes ao desenvolvimento do certame licitatório, proclama-lhe a correção jurídica, se esteve conforme às exigências normativas' (in. Curso de Direito Administrativo, 20ª ed., pág. 569) .
1.26. Maria Sylvia Zanella di Pietro ensina que quanto ao conteúdo, dentre os atos administrativos em espécie, encontra-se o de aprovação, que a autora considera como um dos atos de controle, lecionando que este 'é ato unilateral e discricionário pelo qual se exerce o controle a priori ou a posteriori do ato administrativo', 'no controle a posterori equivale a seu referendo (cf. Oswaldo Aranha Bandeira de Mello, 1979:554) ' (in. Direito Administrativo, 20ª, pág. 214) .
1.27. Também a respeito, leciona Marçal Justen Filho que 'a homologação possui eficácia declaratória enquanto confirma a validade de todos os atos praticados no curso da licitação' (in. Comentários à Lei de Licitações e Contratos Administrativos, 11ª ed., pág. 426) .
1.28. Vê-se, então, que a homologação se caracteriza como um ato de controle praticado pela autoridade competente sobre tudo o quanto foi realizado pelas esferas subordinadas. Homologar equivale a aprovar os procedimentos até então adotados.
1.29. Esse ato de controle não pode ser tido como meramente formal ou chancelatório, mas antes como um ato de fiscalização.
1.30. Ao discutir a tese de responsabilização da autoridade competente pela homologação em processo licitatório, assinalou o Relator do TC Processo 006.595/2007-6, Ministro José Jorge (Acórdão 1457/2010-TCU-Plenário) : 
Dessa forma cabia ao requerente, como autoridade competente para a homologação do certame, examinar se os atos praticados no âmbito do processo licitatório o foram em conformidade com a lei e as regras estabelecidas no edital. Em se verificando a ocorrência de irregularidades, deveria ter adotado as medidas cabíveis para o seu saneamento.
1.31. A mesma tese foi consagrada quando da apreciação de recurso de reconsideração interposto nos autos do TC Processo 008.551/2003-8 (Acórdão 1685/2007-TCU-Segunda Câmara) , Relator Ministro Benjamin Zmyler, oportunidade em que a respectiva ementa elaborada pelo Relator e acolhida pelo Colegiado expressou a seguinte tese:
O agente público responsável pela homologação do procedimento licitatório confirma a validade de todos os atos praticados no curso da licitação, proclama sua conveniência e exaure a competência discricionária sobre o tema. Assim, ao anuir aos pareceres, este também se responsabiliza, visto que a ele cabe argüir qualquer falha na condução do procedimento.
1.32. Da referida omissão, negligência ou imperícia do dever de fiscalizar resultou a aprovação de processo de licitação cujo edital continha cláusula potencialmente restritiva da competitividade, contrariando o art. 3º, § 1º e o art. 30, da Lei 8.666/1993 e a Súmula 263 do TCU.
1.33. O TCU exerce a sua jurisdição independentemente das demais jurisdições (civil, penal, trabalhista, tributária, e. g.) e dos demais órgãos de controle, como, por exemplo, no caso concreto, o Tribunal de Contas do Município do Rio de Janeiro, v. g. Acórdão 2675/2011-TCU-Plenário, rel. Ministro Aroldo Cedraz, 5.432/2015-TCU-1ª Câmara, rel. Ministro Benjamin Zymler, 660/2016-TCU-2ª Câmara, rel. Ministro Marcos Bemquerer e 4.713/2018-TCU-2ª Câmara, rel. Ministro Marcos Bemquerer.
1.34. Corrobora este entendimento, no âmbito do Poder Judiciário, a jurisprudência a seguir colacionada da Suprema Corte, v. g., os MS 21.948-RJ, 21.708-DF e 23.625-DF. Em relação ao Superior Tribunal de Justiça-STJ, colacionam-se os MS 7080, 7138 e 7042, todos do DF. Logo, a atuação do TCU não fica a depender do Judiciário, nem de qualquer outro Poder, mormente às análises empreendidas pelo controle interno ou órgão concedente, nem com estas se confunde.
1.35. Destarte, no âmbito desta Corte a regra geral é a responsabilização da autoridade competente pelos vícios ocorridos pelos atos administrativos que aprova. Tal responsabilidade somente poderia ser afastada caso as irregularidades decorressem de vícios ocultos, dificilmente perceptíveis no âmbito da análise procedida pela autoridade encarregada da aprovação.
1.36. No caso concreto, entretanto, os vícios não podem ser considerados como 'ocultos', sobressaindo, ainda, que o valor do item correspondia a menos de 0,3% do valor do orçamento base e se tratava de serviço que poderia ser subcontratado pela vencedora, como demonstrado no relatório de auditoria (peça 108, p. 71) :
Entre os itens exigidos está a comprovação de execução anterior de quadra com pavimento desportivo, categoria P1. O edital não dá mais informações. Apenas avaliando o projeto (desenhos e especificações técnicas) é possível encontrar mais informações a respeito desse piso. 
Assim como já foi visto nas outras concorrências, é possível afirmar que o item exigido não preenche os requisitos de relevância técnica e valor significativo do objeto, tendo em vista que responde por apenas 0,3% do valor do orçamento base, contrariando, assim, a já citada Súmula n. 263/2011 do TCU. 
Não se duvida da importância da quadra para a arena, mas também é evidente que se trata de um serviço em que uma empresa especialista será subcontratada, como demonstram as cotações de preços do serviço efetuadas pela FGV, apenas com empresas especialistas no serviço, como Lisonda, Playpiso e Recoma (ver evidência IE 14921, p.3) .
1.37. Conclui-se, deste modo, que a recorrente praticou, no legítimo exercício de seu cargo público, o ato de homologar licitação cujo edital continha cláusula potencialmente restritiva da competitividade, violando os princípios da impessoalidade e da isonomia, insculpidos no art. 37 da Constituição Federal, bem como no art. 3º, § 1º e o art. 30, da Lei 8.666/1993 e a Súmula 263 do TCU.
Da condição financeira do apenado pelo TCU.
1.38. Clara Regina Rocha de Aquino objeta que a multa que lhe foi aplicada é excessiva 'pois é o mesmo valor' de seu salário líquido atual de R$ 4.087,00 (peça 183, p. 11) .
Análise:
1.39. Ressalte-se que a jurisprudência desta Casa é serena no sentido de que a alegação de hipossuficiência não é apta, por si só, a reduzir o valor da multa aplicada, cingindo-se, in casu, as facilidades de parcelamento, nos moldes do item 9.3 do Acórdão recorrido, e de limitação do valor descontado, quando for o caso, previstas na legislação pertinente, nos termos do art. 217 do RI/TCU.
1.40. Avolumam-se decisões neste sentido, dentre as quais, verbi gratia, os Acórdãos 655/2008, rel. Ministro Benjamin Zymler, 1.005/2015, rel. Ministro Augusto Nardes, ambos do Plenário, 2.613/2010, rel. Ministro Aroldo Cedraz, 670/2017, rel. Ministra Ana Arraes, ambos da 2ª Câmara, e 7.243/2012 e 2.281/2013, ambos do 1ª Câmara, e de rel. do Ministro José Múcio Monteiro, que ilustram o pensamento desta Corte de Contas neste mote.
INFORMAÇÕES COMPLEMENTARES
Os recorrentes anexam cópias das Guias de Recolhimento da União (GRU) como comprovante do pagamento das primeiras parcelas das multas (peças 177, p.79-80, 179, p. 108, 181, p. 8 e 183, p. 86) .  
CONCLUSÃO
Das análises anteriores, conclui-se que:
	a) a jurisprudência uniforme desta Corte de Contas é no sentido de que quaisquer exigências especiais de habilitação devem estar previstas na lei de licitações e justificadas no processo, sob pena de serem consideradas restritivas à competitividade do certame;
 	b) conclui-se que da omissão, negligência ou imperícia do dever de fiscalizar de Clara Regina Rocha de Aquino resultou a aprovação de processo de licitação cujo edital continha cláusula potencialmente restritiva da competitividade, contrariando o art. 3º, § 1º e o art. 30, da Lei 8.666/1993 e a Súmula 263 do TCU
	c) a alegação de hipossuficiência não é apta, por si só, a reduzir o valor da multa aplicada.
1.41. Ante o exposto, não foi trazido aos autos nenhum argumento que detenha o condão de modificar o julgado de origem, Acórdão 2679/2018-TCU-Plenário, motivo por que este não está a merecer reforma, devendo ser, por consequência, prestigiado e mantido.
PROPOSTA DE ENCAMINHAMENTO
Ante o exposto, submetem-se os autos à consideração superior, propondo-se, com fundamento nos art. 32, I, e 48 da Lei 8.443/1992, c/c os artigos 285, caput e §2º e 286, parágrafo único, do RI/TCU: 
a) não conhecer do pedido de reexame interposto por Jerônimo Jesus de Almeida (CPF XXX.394.857-XX) , por restar intempestivo e não apresentar fatos novos;
b) conhecer dos pedidos de reexame interpostos por Clara Regina Rocha de Aquino (CPF XXX.513.137-XX) , Glauco Cesar Campos Costa (CPF XXX.525.837-XX) , Ildefonso Castro Junior (CPF XXX.020.407-XX) e, no mérito, negar-lhes provimento;
c) dar conhecimento às entidades/órgãos interessados, ao Procurador da República, Sr. Leandro Mitidieri Figueiredo, lotado na Procuradoria da República no Estado do Rio de Janeiro e aos recorrentes da deliberação que vier a ser proferida."
É o relatório.

8.1. Fernando Azevedo e Silva e outros, representando Autoridade Pública Olímpica (extinta).  
8.2. Ricardo Leyser Goncalves e outros, representando Ministério do Esporte (extinto).

Não atuou.

RELATÓRIO DE AUDITORIA. FISCOBRAS 2014. CONTRATAÇÃO DAS OBRAS DAS ESTRUTURAS ESPORTIVAS NA BARRA DA TIJUCA (VELÓDROMO, CENTRO DE TÊNIS, CENTRO DE HANDEBOL E CENTRO DE ESPORTES AQUÁTICOS). RESTRIÇÃO À COMPETITIVIDADE NAS LICITAÇÕES. PEDIDOS DE REEXAME. NÃO CONHECIMENTO DE UM DOS RECURSOS. CONHECIMENTO E NÃO PROVIMENTO DOS DEMAIS RECURSOS.

RELATÓRIO DE AUDITORIA (RA)

Secretaria de Recursos (SERUR); Secretaria de Fiscalização de Infraestrutura Urbana (SeinfraUrb).

Tratam os autos de pedidos de reexame interpostos por Ildefonso Castro Junior, Glauco Cesar Campos Costa, Jerônimo Jesus de Almeida e Clara Regina Rocha de Aquino, integrantes das comissões técnicas das licitações dos Centros Olímpicos de Tênis, de Esportes Aquáticos e de Handebol, por meio dos quais se insurgem contra o Acórdão 2679/2018-TCU-Plenário, rel. Ministro Aroldo Cedraz, que julgou a Auditoria realizada no âmbito do Fiscobras 2014, cujo objetivo era a contratação das obras das estruturas esportivas a serem construídas com recursos da União na Barra da Tijuca (Velódromo, Centro de Tênis, Centro de Handebol e Centro de Esportes Aquáticos.
2. 	Referido acórdão foi prolatado nos termos a seguir parcialmente transcritos:
'VISTOS, relatados e discutidos estes autos Auditoria realizada no âmbito do Fiscobras 2014, no Município do Rio de Janeiro/RJ (PMRJ) , representado pela Empresa Municipal de Urbanização (RioUrbe) , e no Ministério do Esporte (ME) , tendo por objetivo a contratação das obras das estruturas esportivas a serem construídas com recursos da União na Barra da Tijuca (Velódromo, Centro de Tênis, Centro de Handebol e Centro de Esportes Aquáticos) ;
ACORDAM os Ministros do VISTOS Tribunal de Contas da União, reunidos em sessão Plenária, diante das razões expostas pelo relator, em.
9.1. rejeitar as razões de justificativa oferecidas pelos Srs. Glauco César Campos Costa (CPF 036.525.837-79) , Jacob Gimi Lerner (CPF 012.785.097-04) , Jerônimo Jesus de Almeida (CPF 544.394.857-15) , Ildefonso Castro Junior (CPF 788.020.407-53) , integrantes das comissões técnicas das licitações do Centro Olímpico de Tênis (Edital de Concorrência 002/2013) , do Centro Olímpico de Esportes Aquáticos (Edital de Concorrência 021/2013) e do Centro Olímpico de Handebol (Edital de Concorrência 012/2013) , por terem elaborado e aprovado os editais de licitação contendo cláusulas restritivas à competitividade dos referidos certames, em afronta ao disposto no art. 37, inciso XXI da Constituição Federal e no art. 3º, § 1º, inciso I, da Lei 8.666/1993;
9.2. aplicar, individualmente, aos responsáveis Glauco César Campos Costa, Jerônimo Jesus de Almeida, Ildefonso Castro Junior e Clara Regina Rocha de Aquino as multas respectivas, conforme tabela a seguir, atualizadas monetariamente desde a data do acórdão até a do efetivo recolhimento, se for pago após o vencimento, na forma da legislação vigente, fixando o prazo de 15 (quinze) dias, a contar do recebimento da notificação, para que seja comprovado, perante este Tribunal, o recolhimento das quantias ao Tesouro Nacional, nos termos do art. 23, inciso III, alínea 'a', da referida Lei, c/c o art. 214, inciso III, alínea 'a', do Regimento Interno do TCU: 
	Responsável
	Valor (R$) 

	Clara Regina Rocha de Aquino
	4.000,00

	Glauco César Campos Costa
	4.000,00

	Jerônimo Jesus de Almeida
	3.000,00

	Ildefonso Castro Junior
	3.000,00

3. 	Nos termos do exame de admissibilidade, ratifico o não conhecimento do pedido de reexame interposto por Jerônimo Jesus de Almeida, por restar intempestivo e não apresentar fatos novos, e pelo conhecimento dos demais pedidos de reexame, nos termos dos art. 32, I, e 48 da Lei 8.443/1992, c/c os artigos 285, caput e §2º e 286, parágrafo único, do RI/TCU, suspendendo-se os efeitos dos itens 9.1, 9.2 e 9.4 do Acórdão recorrido.
4. 	Cabe ressaltar que os referidos gestores foram condenados pelas seguintes irregularidades encontradas em suas gestões:
4.1. 	Ildefonso Castro Júnior, membro da comissão técnica de apoio à comissão de licitações da RioUrbe, por aprovar o edital do Centro Olímpico de Handebol contendo cláusulas restritivas à competitividade dos certames;
4.2. 	Glauco Cesar Campos Costa Glauco, membro da comissão técnica de apoio à comissão de licitações da RioUrbe, por aprovar os editais dos Centros Olímpicos de Handebol e de Tênis contendo cláusulas restritivas à competitividade dos certames; e
4.3. 	Clara Regina Rocha de Aquino, supervisora da licitação para o velódromo olímpico e presidente da comissão de licitações da RioUrbe, foi admoestada por esta Corte de Contas com a aplicação da multa, por ter aprovado edital com cláusula potencialmente restritiva da competitividade;
5. 	Os argumentos apresentados pelos responsáveis foram devidamente analisados e rejeitados pela Secretaria de Recursos, pois não apresentaram elementos capazes de modificar o entendimento proferido pelo Tribunal por meio do Acórdão ora questionado.
6. 	Dada a pertinência com que a unidade instrutiva encerrou a análise dos argumentos apresentados pelos recorrentes, transcrevo a seguir o tópico 'Conclusão':
'a) a jurisprudência uniforme desta Corte de Contas é no sentido de que quaisquer exigências especiais de habilitação devem estar previstas na lei de licitações e justificadas no processo, sob pena de serem consideradas restritivas à competitividade do certame;
b) conclui-se que da omissão, negligência ou imperícia do dever de fiscalizar de Clara Regina Rocha de Aquino resultou a aprovação de processo de licitação cujo edital continha cláusula potencialmente restritiva da competitividade, contrariando o art. 3º, § 1º e o art. 30, da Lei 8.666/1993 e a Súmula 263 do TCU
c) a alegação de hipossuficiência não é apta, por si só, a reduzir o valor da multa aplicada.
9.1.	Ante o exposto, não foi trazido aos autos nenhum argumento que detenha o condão de modificar o julgado de origem, Acórdão 2679/2018-TCU-Plenário, motivo por que este não está a merecer reforma, devendo ser, por consequência, prestigiado e mantido.' 
7. 	No que se refere ao mérito, registro que não tenho reparos a fazer aos exames empreendidos pela unidade técnica especializada, que abordou com propriedade os argumentos apresentados pelos recorrentes. Assim, adiro integralmente às análises e conclusões da Serur, as quais incorporo como minhas razões de decidir.
Diante disso, acolho o parecer da unidade técnica, pela negativa de provimento ao recurso, e voto por que o Tribunal adote o acórdão que ora submeto a este Colegiado.
TCU, Sala das Sessões Ministro Luciano Brandão Alves de Souza, em 18 de setembro de 2019.
Ministro JOÃO AUGUSTO RIBEIRO NARDES 
Relator